【裁判字號】    92,台上,3623
【裁判日期】    920703
【裁判案由】    常業重利
【裁判全文】
最高法院刑事判決                              九十二年度台上字第三六二三號
    上  訴  人  甲○○
                        五樓
右上訴人因常業重利案件，不服台灣高等法院中華民國九十年二月二十三日第二審判
決（八十九年度上訴字第四四００號，起訴案號：台灣板橋地方法院檢察署八十八年
度偵字第一九一０九號），提起上訴，本院判決如左：
    主  文
上訴駁回。
    理  由
按刑事訴訟法第三百七十七條規定，上訴於第三審法院，非以判決違背法令為理由，
不得為之。是提起第三審上訴，應以原判決違背法令為理由，係屬法定要件。如果上
訴理由狀並未依據卷內訴訟資料，具體指摘原判決不適用何種法則或如何適用不當，
或所指摘原判決違法情事，顯與法律規定得為第三審上訴理由之違法情形，不相適合
時，均應認其上訴為違背法律上之程式，予以駁回。本件上訴人甲○○上訴意旨略稱
：(一)、上訴人並無常業重利犯行，被害人即借款人杜振昌、蔣清吉自偵查起已為有利
上訴人之供述，原判決論斷杜振昌、蔣清吉嗣又改稱各語係屬迴護上訴人之詞，然未
說明何以杜振昌、蔣清吉嗣又改稱各語不足採信之理由，於法有違。(二)、上訴人與借
款人約定者係每月三分之利息，尚不能認顯有特殊之超額，業據杜振昌、蔣清吉於原
審供述明確。另借款人林明元、王雀明、李吳小秋、何聲洋等人於警訊中，亦均未曾
供述上訴人有向其等收取重利情事，且上訴人並未曾取得利息。原審認定上訴人向杜
振昌、蔣清吉、黃春生等人收取月息六十分之重利，使上訴人無辜受罰，原判決實屬
於法有違等語。
惟查原判決認定上訴人有原判決事實欄所記載之以乘他人急迫，貸以金錢，而取得與
原本顯不相當之重利為常業犯行，係以訊據上訴人坦承於原判決事實欄所載時、地，
在自由時報刊登廣告，並借款與杜振昌、蔣清吉、黃春生等人是實（借款詳細情形如
原判決附表一所示）。上訴人雖否認有收取重利及以之為常業情事，然杜振昌、蔣清
吉、黃春生因急迫而向上訴人借貸前開款項，上訴人均係以每十天為一期，每借新台
幣（下同）一萬元收取二千元利息，且先預扣第一期利息等情，業據杜振昌、蔣清吉
、黃春生等人於警訊中供述甚詳，參酌證人即查獲本案之基隆市警察局警員郭衍盈於
第一審所供述之情節，堪認杜振昌、蔣清吉、黃春生於警訊中供述各情係屬事實。此
外，並有上訴人刊登借款訊息之自由時報廣告乙份，及扣案屬上訴人所有如原判決附
表二編號一至六所示，即上訴人預備或供重利犯行所用之物可資佐證。上訴人向杜振
昌、蔣清吉、黃春生收取折合月息六十分之利息，已遠逾法定最高利率週年利率百分
之二十以上，顯屬與原本不相當之重利無訛。至杜振昌、蔣清吉嗣後改稱各語，無非
事後迴護上訴人之詞，不足採信。又行為人若明知社會上有因急迫而舉債濟急，及因
輕率或無經驗而從事舉債之情形，預定苛刻條件，一俟他人告貸，藉以博取重利為常
業者，縱非對於特定人乘機利用，不能謂非對於一般人具有犯罪之概括故意，仍應論
以刑法第三百四十五條之常業重利罪。上訴人於報紙刊登借款廣告用以招徠借款人，
且上訴人並自承其刊登之期間長達三個月，參酌上訴人向杜振昌、蔣清吉、黃春生取
得高額利息等情，堪認上訴人係恃重利維生並以之為常業。上訴人否認辯稱各語，無
非事後圖卸刑責之詞，不足採信等情，予以綜合判斷。因而維持第一審論處上訴人以
乘他人急迫，貸以金錢，而取得與原本顯不相當之重利為常業罪刑之判決，駁回上訴
人在第二審之上訴。業已說明其所憑之證據及其認定之理由，從形式上觀察，並無違
背法令之情形。而按證據之取捨與證據之證明力如何，均屬事實審法院得自由裁量、
判斷之職權；苟其此項裁量、判斷，並不悖乎通常一般之人日常生活經驗之定則或論
理法則，又於判決內論敘其何以作此判斷之心證理由者，即不得任意指摘其為違法，
而據為提起第三審上訴之合法理由。又供述證據前後雖有參差或互相矛盾，事實審法
院非不可本於經驗法則斟酌其他證據作合理之比較定其取捨，從而供述證據之一部認
為真實者予以採取，亦非證據法則所不許。原判決綜合前述各項證據資料，而採杜振
昌、蔣清吉、黃春生於警訊中之供述，並已說明杜振昌、蔣清吉、黃春生於警訊中之
供述何以足以採信之理由，乃其採證職權之合法行使，不容任意指為違法。原審並未
認定上訴人有向林明元、王雀明、李吳小秋、何聲洋等人收取重利情事，則林明元、
王雀明、李吳小秋、何聲洋等人之供述，自非有利於上訴人之證據，原判決就上情未
予論述說明，不得任意指為違法。上訴意旨並未依據卷內資料具體指摘，徒憑己意，
或就原判決已有說明之事項，或就原審判斷證據證明力之合法職權行使，漫指其違法
，重為單純事實上之爭執，難謂係適法上訴第三審之理由，其上訴違背法律上之程式
，應予駁回。
據上論結，應依刑事訴訟法第三百九十五條前段，判決如主文。
中      華      民      國    九十二    年      七      月      三      日
                              最高法院刑事第三庭
                                  審判長法官  董  明  霈
                                        法官  林  茂  雄
                                        法官  王  居  財
                                        法官  張  祺  祥
                                        法官  石  木  欽
      右正本證明與原本無異
                                              書  記  官
中      華      民      國    九十二    年      七      月      十      日
                                                                        Ｔ


司法院資訊處製作；財團法人民間司法改革基金會備份。
